【裁判字號】    92,台上,1344
【裁判日期】    920626
【裁判案由】    排除侵害
【裁判全文】
最高法院民事判決                              九十二年度台上字第一三四四號
    上  訴  人  桃園縣農會
    法定代理人  李文旺
    訴訟代理人  蔡馥宇律師
    上  訴  人  新竹縣農會
    法定代理人  陳琳蘭
    右二人共同
    訴訟代理人  陳鄭權律師
    上  訴  人  桃園縣政府
    法定代理人  朱立倫
    訴訟代理人  謝清傑律師
右當事人間請求排除侵害事件，上訴人對於中華民國八十九年十一月十五日台灣高等
法院第二審判決（八十九年度上更(一)字第二○九號），各自提起上訴，本院判決如左
：
    主  文
原判決除確定部分外廢棄，發回台灣高等法院。
    理  由
本件上訴人桃園縣政府法定代理人已改由朱立倫擔任，其具狀聲明承受訴訟，核無不
合，先予說明。
次查上訴人新竹縣農會、桃園縣農會（下稱新竹農會等）主張：坐落桃園縣平鎮市○
○段第九｜一六三、第九｜一六四地號土地（以下稱系爭土地）為伊共有，對造上訴
人桃園縣政府無正當權源，於前開土地上，興建門牌號碼平鎮市○○路八九巷七號、
九號、一一號、一三號眷舍，依序配予前中壢高級農業職業學校（下稱中壢高農，現
為中壢國中）之教員，即第一審共同被告丙○○○之配偶潘世綸、甲○、原徐淑卿之
配偶原榮軒、乙○○○之配偶李興耀等居住，甲○並於系爭土地上設有鐵捲門，彼等
占有系爭土地如第一審判決附圖（下稱附圖）所示，均屬無權占有，無法律上之原因
，而受有相當於租金之利益，致伊受有損害等情，爰本於所有權及不當得利之規定，
求為命(一)丙○○○、甲○、乙○○○、原徐淑卿（下稱丙○○○等四人）分別自上開
建物遷出，(二)甲○將如附圖Ｂ、Ｂ１部分土地上之鐵捲門拆除，(三)桃園縣政府將附圖
Ａ、Ａ１、Ｂ、Ｂ１、Ｃ、Ｃ１、Ｄ、Ｄ１、Ｅ、Ｅ１所示面積計三百三十一平方公
尺之地上建築物拆除，將土地返還予伊，並自民國（下同）八十五年三月二十三日起
，至交還土地之日止，按年給付伊新台幣（下同）七萬九千四百四十元之判決（第一
審為新竹農會等全部勝訴之判決，未據原徐淑卿聲明上訴已告確定。桃園縣政府及丙
○○○、甲○、乙○○○各就其敗訴部分上訴第二審，原審將第一審所為命桃園縣政
府拆屋還地部分廢棄，改判駁回新竹農會等該部分之訴，並駁回桃園縣政府其他上訴
。兩造各就其敗訴部分上訴第三審。丙○○○、乙○○○、甲○經原審為敗訴之判決
後，未據聲明不服，亦告確定）。
桃園縣政府則以：系爭土地係台灣光復後，由桃園縣政府接收，原始取得所有權，桃
園縣政府於四十一、二年間在該土地上興建眷舍，配予丙○○○等四人居住，丙○○
○等四人非無權占有。系爭土地嗣雖發還登記為新竹農會等所有，但該發還行為顯屬
錯誤，新竹農會等無從取得所有權，系爭土地應屬國有，桃園縣政府為代管機關，自
得對抗新竹農會等。況系爭土地在移轉給新竹農會等（即四十五年）之前，仍屬國有
，依照最高法院四十八年台上字第一四五七號判例意旨，推定新竹農會等默許桃園縣
政府繼續使用系爭土地等語，資為抗辯。
原審將第一審所為命桃園縣政府拆屋還地部分之判決廢棄，改判駁回新竹農會等該部
分之訴，並駁回桃園縣政府其餘之上訴，無非以：新竹農會等主張之事實，業據其提
出土地登記簿謄本為證，且為桃園縣政府所不爭執，並經第一審審理法官勘驗屬實，
有勘驗筆錄及複丈成果圖在卷可憑，堪認為真實。查系爭土地在日據時期係登記為日
人佐籐茂所有，台灣光復後，由國民政府接收敵偽財產，並委由台灣省公產管理處新
竹分處代為管理，惟三十五年間因行政區域調整，桃園縣政府與新竹縣政府分離，而
台灣省公產管理處亦結束，財產歸各縣市局財政主管單位接管，遂改由桃園縣政府代
管系爭土地，四十三年八月二十三日登記為國有，雖管理機關仍登記為台灣省公產管
理處，但實係桃園縣政府管理等情，有台灣省土地關係人繳驗憑證申報書、土地登記
簿謄本、台灣省公產管理處結束辦法，附卷可稽。新竹農會等取得系爭土地所有權，
係基於桃園縣政府受台灣省財政廳之指示，而於四十五年六月二十八日以（四五）桃
府財字第一四七二七號函將系爭土地發還新竹農會等使然，亦有土地登記簿謄本、台
灣省政府地政處八十五年十二月七日（八五）地一字第七五五一六號函、桃園縣政府
八十五年十二月三日（八五）府地籍字第三○一二二五號函可證。既稱發還，必以其
自始即為真正權利人為前提，而系爭土地既經發還新竹農會等，足證系爭土地所有權
自始即歸屬於新竹農會等，桃園縣政府以系爭土地乃基於國家最高統治權接收之日產
，屬原始取得云云，不無誤會。桃園縣政府雖舉最高法院四十八年台上字第一四五七
號判例意旨，認系爭土地在移轉給新竹農會等之前，乃屬國有，可推定新竹農會等有
默許桃園縣政府繼續使用系爭土地云云。然該判例目的在解決土地及房屋同屬一人，
而將土地及房屋分開同時或先後出賣時始得適用。經查，本件系爭土地自始即屬新竹
農會等之前身馬匹普及會、新竹州農業會所有，雖曾一度誤為日產而登記為國有，惟
既已更正發還予新竹農會等所有，而系爭土地又從未歸屬桃園縣政府所有，核與上開
判例所列情形不符，自不得比附援引。桃園縣政府雖另辯稱新竹農會等於六十五年八
月十三日曾標售系爭土地，其投標單謂：出售土地依現狀交與得標人（地上建物及其
他附屬物一切均由得標人自理，與本會無關）等語，足認新竹農會等已默認系爭土地
上桃園縣政府所有之房屋先於縣農會取得系爭土地所有權之事實云云。惟房屋所有權
與土地之所有權乃不同之標的物，亦分別為單獨之權利客體，新竹農會等亦自認房屋
非其興建，其僅為土地之所有權人，其所標售者自僅能及於土地而已，由前開標單所
述，亦難認新竹農會等有默認桃園縣政府得合法使用系爭土地。按所有人，於法令限
制之範圍內，得自由使用、收益、處分其所有物，並排除他人之干涉。又所有人對於
妨害其所有權者，得請求除去之，民法第七百六十五條及第七百六十七條，分別定有
明文。查桃園縣政府於四十一、四十二年間，因政府安頓前中壢高級農業職業學校（
五十七年改制為中壢國中）教職員，於系爭土地上興建眷舍，供該校教職員配住，惟
系爭土地自始即非國有，桃園縣政府於興建眷舍之初，在系爭土地上即無管理之權源
，其既非系爭土地之管理人，即無權使用系爭土地。惟新竹農會等請求桃園縣政府應
將坐落系爭土地內，即桃園縣平鎮地政事務所土地複丈成果圖所示Ａ（面積六十六平
方公尺）、Ａ１（面積十五平方公尺）、Ｂ（面積二十四平方公尺）、Ｂ１（面積五
平方公尺）、Ｃ（面積六十九平方公尺）、Ｃ１（面積十五平方公尺）、Ｄ（面積五
十七平方公尺）、Ｄ１（面積十二平方公尺）、Ｅ（面積五十七平方公尺）、Ｅ１（
面積十一平方公尺）部分，共計三百三十一平方公尺之地上建築物拆除，並將上開地
號之土地返還新竹農會等部分，按國家依據法律規定，或基於公權力行使，或由預算
支出，或由於接受捐贈所取得之財產，為國有財產。凡不屬於私有或地方所有之財產
，除法律另有規定外，均應視為國有財產，國有財產法第二條第一項、第二項分別定
有明文。又同法第二十八條明定：主管機關或管理機關對於公用財產，不得為任何處
分或擅為收益。查系爭眷舍為桃園縣政府於四十一、二年間編列預算而建造，配予在
中壢高級農業職業學校任教之甲○、乙○○○之配偶李興耀居住，為兩造所不爭，依
前揭規定，系爭宿舍之所有權應屬國有（系爭房屋未辦理所有權登記），桃園縣政府
僅為管理機關而已。財政部設國有財產局，承辦國有財產之取得、保管、使用、收益
及處分事務，國有財產法第一條及第九條第二項定有明文。準此，凡有關國有財產中
公用財產之處分涉訟者，僅國有財產局對於為訴訟標的客體之國有財產有處分之權能
，自應以國有財產局為原告或被告，當事人之適格始無欠缺。至最高法院五十一年台
上字第二六八○號判例所謂：「國有財產撥給各地政府機關使用者，名義上雖仍為國
有，實際上即為使用機關行使所有人之權利，故本院對於是類財產，向准管理機關起
訴，代國家主張所有人之權利」，旨在闡明受撥用國有財產之管理機關，得代表國家
行使保存行為而已，尚難因而謂受撥用之管理機關對於國有財產享有處分之權能。故
新竹農會等以桃園縣政府為被告，請求拆屋還地，其當事人之適格尚有欠缺，新竹農
會等就此部分之請求自不應准許。桃園縣政府非系爭房屋之所有權人，固無處分該房
屋之權能，然其受託代管系爭房屋，仍不失為無權占有人，其占有使用系爭土地，致
新竹農會等受有相當於租金之損害，新竹農會等本於不當得利之法律關係，請求桃園
縣政府給付相當於租金之損害，自屬正當。查系爭土地於八十三年期之申報地價為每
平方公尺四千八百元，有桃園縣平鎮地政事務所地價證明書附卷可證，又系爭土地被
占用部分經桃園縣平鎮地政事務所實測之面積為三百三十一平方公尺，亦有複丈成果
圖附卷足憑。按土地法第一百零五條準用同法第九十七條之規定，城市地區土地租金
不得逾越申報價額之年息百分之十，而系爭土地位於桃園縣中壢市區，且新竹農會等
所請求者為以百分之五計算之租金，並未逾越該上開法條規定之上限，故其請求桃園
縣政府自八十五年三月二十三日起，至交還土地日止，按年給付以系爭土地申報價額
之百分之五計算之相當租金之損害即七萬九千四百四十元，洵屬正當，應予准許等詞
，為其判斷之基礎。
惟查系爭房屋係桃園縣政府於四十一、二年間編列預算而建造，嗣配予前桃園縣立中
壢高級職業學校（五十七年改制為桃園縣立中壢國民中學）之教職員居住，為原審所
確定之事實，且有桃園縣政府所提出系爭房屋之「桃園縣有房屋及附著物拆改建報告
查核報告表」（見一審第一宗卷第一三○頁）可稽，桃園縣政府亦認系爭房屋為其所
有，則系爭房屋之所有人似屬於出資建築之原始建築人即桃園縣政府。原審未查明系
爭房屋究屬桃園縣政府所有？抑經國有財產局列管之國有財產？遽認系爭房屋未辦理
所有權登記，應屬國有，桃園縣政府僅為管理機關，對系爭房屋無處分之權能，認新
竹農會等以桃園縣政府為被告請求拆屋還地部分，為當事人不適格，而為新竹農會等
此部分敗訴之判決，尚嫌速斷。又原審既認桃園縣政府非系爭房屋之所有人，僅為管
理機關，則桃園縣政府受有何利益，原審並未說明，逕認新竹農會等得依不當得利之
規定向桃園縣政府請求給付相當於租金之損害，有判決不備理由之違法。且原審既認
桃園縣政府無拆屋還地之義務，則原審維持第一審命桃園縣政府自八十五年三月二十
三日起，至拆屋交還土地日止，按年給付七萬九千四百四十四元之損害金，亦有理由
矛盾之違法。兩造上訴論旨，各指摘原判決其敗訴部分為不當，求予廢棄，均為有理
由。至第一審共同被告丙○○○、乙○○○、甲○不服第一審判決提起上訴第二審，
原審於判決理由中認其上訴無理由而駁回上訴。惟原判決主文第三項僅記載「其他上
訴駁回」，據上論結欄僅記載「本件上訴為一部有理由，一部無理由，應係「上訴人
桃園縣政府其餘上訴駁回，上訴人丙○○○、乙○○○、甲○之上訴均駁回」；「本
件上訴人桃園縣政府之上訴為一部有理由，一部無理由，上訴人丙○○○、乙○○○
、甲○之上訴為無理由」之誤載，自應由原審裁定更正之，併此明。
據上論結，本件兩造上訴均為有理由，依民事訴訟法第四百七十七條第一項、第四百
七十八條第一項，判決如主文。
中      華      民      國    九十二    年      六      月    二十六    日
                              最高法院民事第二庭
                                  審判長法官  曾  桂  香
                                        法官  劉  延  村
                                        法官  劉  福  聲
                                        法官  黃  秀  得
                                        法官  陳  重  瑜
      右正本證明與原本無異
                                              書  記  官
中      華      民      國    九十二    年      七      月      八      日
                                                                        Ｌ


司法院資訊處製作；財團法人民間司法改革基金會備份。
